【裁判字號】    92,簡上,193
【裁判日期】    920807
【裁判案由】    給付工程款
【裁判全文】
臺灣高雄地方法院民事判決  九十二年度簡上字第一九三號
    上  訴  人    呂鳳凰
    訴訟代理人    丙○○
    複  代理人    乙○○
    被上訴人      五龍營造有限公司
    法定代理人    甲○○
    訴訟代理人    林敏澤律師
                  鄭瑞崙律師
                  李亭萱律師
右當事人間給付工程款事件，上訴人對於中華民國九十二年四月八日本院高雄簡易庭
第一審簡易判決（九十二年度雄簡字第二四四號）提起上訴，本院判決如左：
    主      文
上訴駁回。
第二審訴訟費用由上訴人負擔。
    事實及理由
一、本件上訴人起訴主張被上訴人之經理即訴外人陳文廣於民國九十一年三月間乃將
    該公司向高雄市政府所承攬之九十一年度愛河景觀工程中之挖土部分工程轉包予
    伊承作，雙方約定該工程工期自同年三月間起至同年七月間止分四期完工，各期
    完工後由伊直接向被上訴人請款，嗣伊於同年四、五月間分別完成第一、二期工
    程後即向被上訴人各請款新台幣（下同）二十五萬零三元及十九萬八千零二元，
    被上訴人則交付其所簽發之面額各二十五萬元、十九萬八千元之支票二紙予伊收
    執以為給付，嗣其中面額十九萬八千元之支票即經提示兌現，另紙支票則由伊交
    予被上訴人之會計即訴外人尤麗華兌換現款完畢，後伊陸續依約於同年六月、八
    月間完成第三、四期挖土工程，並經被上訴人現場工地主任即訴外人許仁傑簽收
    無誤，惟伊於完工後向被上訴人請領各期工程款三十七萬六千二百十三元、三萬
    四千二百五十三元時竟遭其以非該工作之定作人為由而予拒絕，然訴外人陳文廣
    原即以被上訴人之經理自稱，且被上訴人對第一、二期之請款亦均直接給付，而
    其就伊所開立之統一發票並均據以向稅捐機關申報，足徵兩造間自有系爭工程之
    承攬關係存在，為此乃依法訴請被上訴人應給付四十一萬零四百六十六元及自起
    訴狀繕本送達之翌日起至清償日止按年息百分之五計算之利息，詎原審乃逕以兩
    造間並無工程承攬關係之存在，且被上訴人亦無表見代理之事實而遽以駁回伊之
    請求，惟縱認被上訴人並未將系爭工程發包予伊承作，然伊於請款及電詢中對伊
    稱訴外人陳文廣為其經理乙節，被上訴人均不為反對之意思，且該工程並係被上
    訴人將其營造牌照出借予訴外人陳文廣所標得，並其開立公司支票用以支付系爭
    工程款，此在在均顯示被上訴人有表見代理之事實，其自應依此負責授權人之責
    任，原審未慮及此即逕予判決，其認事用法顯有違誤，爰聲明請求判令原判決廢
    棄，並令被上訴人應給付四十一萬零四百六十六元及自起訴狀繕本送達之翌日起
    至清償日止按年息百分之五計算之利息。
二、被上訴人則以伊係於九十一年三月二十九日始向高雄市政府投標「九十一年度高
    雄市愛河（建國橋至鐵路橋）沿岸景觀親水工程（第三期）」景觀工程，得標後
    乃於同年四月十八日始與高雄市政府簽訂承攬契約，嗣伊即於同年四月十日再將
    該景觀工程之一部分（工程款八百四十三萬三千八百零五元）交由協力廠商即訴
    外人陳文廣予以完成，而伊既係於九十一年三月底始行投標，自不可能於未開標
    之前即於三月間將之轉包予上訴人承作，亦不可能於未開工之時即與之約定自九
    十一年三月間起至七月間止分四期完成之情，且訴外人陳文廣並非伊公司經理，
    訴外人許仁傑亦非伊之工地主任，伊從未授權訴外人陳文廣代表與上訴人訂立挖
    土部分之工程契約，兩造間自始自無任何契約關係存在，上訴人自不得以此不存
    在之承攬法律關係向伊請求給付工程款，而伊之所以交付公司票予上訴人收執，
    此係因訴外人陳文廣向伊承攬系爭工程之始即因週轉不靈無法支付上訴人工程款
    ，其乃轉向伊借款，並允諾借款金額即自伊應付之工程款中扣除，伊見其頗有誠
    意並慮及工程順利進行，乃允諾助其渡過難關，其並於借款時即係簽立本票予伊
    為據，嗣伊即應其要求而直接簽發公司票據二紙交予上訴人，其中乙紙業已入帳
    兌現，另紙二十五萬元支票則由上訴人於未到期前持向伊公司會計調現，伊公司
    會計基於幫忙之意乃自行調現換回票據，此與伊並無牽涉，另上訴人開立統一發
    票予伊報稅，此乃業界常見之作法，並不得以此遽認伊已承認兩造間存有承攬關
    係，或即令伊須負表見代理之責任，況訴外人陳文廣自稱係伊之經理乙事伊並無
    所悉，伊自無從於其等成立法律行為時即為反對之表示，且伊開立支票及收受發
    票等均係於上訴人與訴外人陳文廣簽約之後，此對業已成立之法律行為並不生影
    響，亦難令伊負表見代理人之責任，上訴人請求自屬無據，原審認事用法均無違
    誤，上訴人所提之本件上訴並無理由，爰聲明駁回上訴人之上訴。
三、本件上訴人主張伊於上開時日自訴外人陳文廣處轉包系爭愛河景觀工程中之挖土
    部分工程，嗣伊於九十一年四、五月間分別完成第一、二期工程後乃自被上訴人
    處收受其所簽發之面額各二十五萬元、十九萬八千元之支票二紙以充工程款之給
    付，嗣其中面額十九萬八千元之支票業經提示兌現，另紙支票則由伊交予被上訴
    人之會計即訴外人尤麗華兌換現款完畢，後伊陸續依約於同年六月、八月間完成
    第三、四期挖土工程，惟伊於向被上訴人請領各期工程款三十七萬六千二百十三
    元、三萬四千二百五十三元時竟遭其以非該工作之定作人為由而予拒絕等情，業
    據其提出請款單、統一發票、挖土機破碎機出租單等件在卷可證，被上訴人於此
    固不爭執而堪信上訴人之此部分主張為真實，惟被上訴人則另以前揭情詞置辯。
    經查：
    (1)、兩造間就系爭工程是否存有承攬關係：
        本件被上訴人乃於九十一年三月二十九日以總價三千五百四十萬元參加高雄
        市政府工務局養護工程處所承辦之「九十一年度高雄市愛河（建國橋至鐵路
        橋）沿岸景觀親水工程（第三期）」之投標，嗣其得標後即於同年四月八日
        與高雄市政府工務局養護工程處訂立工程採購契約，嗣其復於同年四月十日
        再將總價八百四十三萬三千八百五十元之部分工程轉包予訴外人陳文廣，訴
        外人陳文廣並於同年月十二日出具內載「本人陳文廣承攬五龍營造有限公司
        九十一年度高雄市愛河（建國橋至鐵路橋）沿岸景觀親水工程（第三期）部
        分工程，經雙方訂立之工程契約書，確定施工之內容及責任，本人與下包所
        有工程合約及工程款項概與五龍營造有限公司無關，其一切法律責任，本人
        願全權負責... 」等語之切結書予被上訴人乙節，此有工程採購契約、採購
        開標紀錄表、工程契約書、切結書等件在卷可稽，而兩造間或上訴人與訴外
        人陳文廣間就系爭工程均不曾訂立書面契約等情，並為上訴人所自承，是被
        上訴人就系爭工程既係於九十一年三月底始行投標並為決標，其於未能確定
        得標之前應無可能會將系爭景觀工程中之挖土工程預先轉包予上訴人施作，
        而上訴人雖否認被上訴人與訴外人陳文廣所簽訂之工程契約書、切結書之真
        正，惟該契約書乃附有訴外人陳文廣之身分證正反面影本，且該二份文件其
        上有關訴外人陳文廣之簽名，其運筆、字形、勾勒等文字特徵經核與上訴人
        所提出附卷之訴外人陳文廣於九十年十月五日簽發交付之同年十二月五日期
        ，面額七萬四千零二十元之本票上之簽名均屬符合，此二文書依其形式而言
        自應認係真正，是依被上訴人得標簽約與再發包簽約、切結之順序，並訴外
        人陳文廣簽立面額四十二萬元之本票（如後述）時期觀，被上訴人所辯其於
        得標與高雄市政府簽訂工程採購契約後乃再將系爭部分工程轉包予訴外人陳
        文廣承作之語應屬可採，系爭工程之承攬關係自僅存於此二者之間而不及於
        其他，上訴人主張兩造間就系爭工程乃有承攬關係云云自屬無據。至上訴人
        雖另以被上訴人乃執其所開發之以被上訴人為買受人之統一發票而向稅捐單
        位申報，且其並直接開立公司支票予伊收執而為工程款之給付，因認系爭工
        程之承攬關係乃存於兩造之間云云，惟系爭工程乃係被上訴人得標後轉包予
        訴外人陳文廣承作，訴外人陳文廣乃再將其中之挖土工程部分發包予上訴人
        施作已如前述，而本件被上訴人之下包即訴外人陳文廣前乃因無錢支付其下
        包即上訴人之工程款，其乃於九十一年六月十六日簽發面額為四十二萬元之
        本票乙紙而向被上訴人預支借款，後其表示無票可用，乃希望被上訴人先開
        立支票予上訴人，嗣被上訴人之會計即訴外人尤麗華即簽發上訴人為受款人
        ，九十一年六月十七日、七月十七日期，付款人高雄銀行大昌分行，面額十
        九萬八千元、二十五萬元之公司支票二紙而由上訴人之妻至公司處領取，嗣
        訴外人陳文廣乃電稱上訴人欲執其中之二十五萬元之遠期支票向被上訴人調
        現，因被上訴人不提供支票調現，後來乃由訴外人尤麗華個人調現而在扣除
        百分之五之利息後提供二十二萬餘元之現金予上訴人之妻，嗣該紙支票則在
        其妹尤麗珍之帳戶內提示兌現等情，此有本票及支票影本在卷可稽，並經證
        人尤麗華到庭證述在卷，是被上訴人就系爭工程款雖曾開立公司支票予上訴
        人收執而為給付，惟其簽發上開支票予上訴人前，被上訴人之下包即訴外人
        陳文廣乃即向之預先借支而交付前該開本票予其收執，如系爭工程款係應由
        被上訴人直接支付予上訴人，訴外人陳文廣衡情應無須再簽發本票押於被上
        訴人處之理，且上訴人乃係被上訴人之再下包，被上訴人如為求工程之順利
        進行，其以此方式處理其下包之資金調度，依情亦屬合理，證人尤麗華所述
        應與事實相符而得採信，今被上訴人所簽發交付之上開支票既係訴外人陳文
        廣借支而要求以此方式給付，此即僅係承包商與下包及次承攬商間資金流向
        之單純關係而已，且被上訴人就其已申報之統一發票部分既已依此付款完畢
        ，而中間承包商因節稅原因而請其下包跳開發票亦為營造業所常見，上訴人
        亦不得以此嗣後不當開發統一發票之方式即得改變原有之次承攬關係，上訴
        人援此而謂以兩造間即存有直接之承攬關係尚為無據，併此敘明。
    (2)、被上訴人是否應負表見代理之授權人責任：
        按民法第一百六十九條關於由自己之行為表示以代理權授與他人者，對於第
        三人應負授權人之責任之規定，原以本人有使第三人信為以代理權授與他人
        之行為，為保護代理交易之安全起見，有使本人負相當責任之必要而設，故
        本人就他人以其名義與第三人所為之代理行為，應負授權人之責任者，須以
        他人所為之代理行為，係在其曾經表示授與他人代理權之範圍內為其前提要
        件；又民法第一百六十九條所謂知他人表示為其代理人而不為反對之表示者
        ，以本人實際知其事實為前提，其主張本人知此事實者，應負舉證之責；另
        民法第一百六十九條前段「由自己之行為表示以代理權授與他人，對於第三
        人應負授權人之責任」之規定，原以本人有使第三人信為以代理權授與他人
        之行為，為保護交易之安全，有使本人負相當責任之必要而設。故判斷本人
        是否有使第三人信為以代理權授與他人之行為，自應以他人以本人之名義與
        第三人為代理行為時已表見之事實決之，嗣後之事實，並非第三人信賴之基
        礎，自不得做為判斷之依據最高法院四十年台上字第一二八一號、六十八年
        台上字第一○八一號、八十七年度台上字第二一三○號分別著有判例、判決
        。本件上訴人固以訴外人陳文廣乃執印有被上訴人公司經理稱謂之名片，且
        被上訴人於其請款及電詢中對稱訴外人陳文廣為其經理均不為反對，嗣並開
        立公司支票用以支付系爭工程款，而該工程據悉亦係被上訴人將其營造牌照
        出借予訴外人陳文廣標得等情而主張被上訴人應負表見代理之責任云云，惟
        此業均為被上訴人所否認，且查：
        、訴外人陳文廣、許仁傑均非被上訴人所屬員工，而被上訴人所屬員工所
            印製之名片，乃均係採橫式，其上並均印有燙金圓形龍頭圖樣及ISO
            9002等服務標章，此有被上訴人所提出之勞工保險局單位被保險人名冊
            、名片影本五紙在卷可稽，而上訴人於本院審理中固陳稱發包時曾見過
            訴外人陳文廣所持之名片印有被上訴人經理頭銜，惟此重大攻擊事項均
            未見上訴人於原審中提及，且迄於言詞辯論終結時亦均未能提出，而其
            所據之本院另案九十二年度雄簡字第一一二號給付貨款事件中所附之訴
            外人陳文廣名片乃係直式普通格式，其上並無任何標記或記載職稱（卷
            附名片參照），與被上訴人所印製者顯然不同，況上訴人就被上訴人是
            否知悉訴外人陳文廣曾有私印名片對外宣揚及電話聯繫中對稱訴外人陳
            文廣為其經理乙節並不為反對等情舉證以實其說，上訴人自不得以被上
            訴人無從知悉而為反對之冒名行為即謂其有以自己之行為表示以代理權
            授與訴外人陳文廣之表見事實者，上訴人執此主張被上訴人應負表見代
            理責任云云尚屬無據。
        、被上訴人所簽發而直接交付上訴人收受之上開支票，乃係訴外人陳文廣
            於承包後因乏款給付其下包，其乃向被上訴人預先借支工程報酬而由被
            上訴人應其要求以此方式給付乙節已如上述，是被上訴人以此付款所認
            知者，乃係其欲以此方式而遂工程之順利進行，該付款方式之外觀尚非
            即得認係被上訴人業已以自己之行為表示以代理權授與他人，況此付款
            方式乃係於訴外人陳文廣與上訴人成立承攬關係後始生，依前開說明，
            此嗣後之事實並非第三人信賴之基礎，其本不得做為判斷本人是否有使
            第三人信為以代理權授與他人之行為之依據，上訴人所辯由此可見被上
            訴人就系爭工程有表見代理之事實云云亦屬無據。
        、本件上訴人固另提出九十一年十月十五日與被上訴人法定代理人及訴外
            人尤麗華之對談錄音譯文而認系爭景觀工程乃係訴外人陳文廣向被上訴
            人借牌所標得云云，惟該錄音譯文之內容乃係上訴人與訴外人新義興水
            泥製品廠於訴外人陳文廣潛逃後收款未果後，前往被上訴人處商討如何
            處理所為之討論，席中先行在場之訴外人尤麗華自始即均強調系爭工程
            乃係該公司發包予訴外人陳文廣承作，並無借牌投標之情事，而被上訴
            人之法定代理人嗣後到場後，自始亦陳稱系爭事件應由訴外人陳文廣負
            責，其僅承諾願予協助處理而已，此見該錄音譯文甚詳，而上訴人就此
            借牌之事實復未另行舉證以實其說，尚無足以該私自錄製之錄音譯文即
            認被上訴人有借牌予訴外人陳文廣投標之事實，況縱認被上訴人有出借
            營造牌照之事實，惟此表見事實之效力亦僅及於契約對造之高雄市政府
            之間，上訴人既稱其係向被上訴人之經理即訴外人陳文廣承包，訴外人
            陳文廣自未曾以此借牌之事實對外發包，其所信者即為其直接與被上訴
            人發生承攬關係，上訴人自無從由此而誤信被上訴人有將代理權授與訴
            外人陳文廣之情者，今被上訴人既未曾與上訴人接觸，其自不曾對之表
            示授與訴外人陳文廣任何代理權，上訴人自不得以此即謂被上訴人有表
            見代理之事實而主張其應負授權人之責任者。
    綜上所述，被上訴人乃係於得標後將系爭工程轉包予訴外人陳文廣承作，其與上
    訴人間並無任何承攬關係存在，且被上訴人就訴外人陳文廣所為之轉包行為亦無
    表見代理之事實，其亦無庸負何授權人責任，上訴人對被上訴人請求給付系爭工
    程款自屬無據，從而本件上訴人請求被上訴人應給付其未付工程款四十一萬零四
    百六十六元及其遲延利息，依法洵屬無據，原審據此駁回其訴，其認事用法尚無
    違誤，自應予以維持，上訴意旨指摘原判決不當，求予廢棄改判，自為無理由，
    應予駁回其上訴。
四、本件為判決基礎之法律關係已臻明確，兩造其餘之攻擊防禦方法核與判決結果不
    生影響，毋庸一一論列，併此敘明。
五、據上論結，本件上訴為無理由，合依民事訴訟法第四百三十六條之一第三項、第
    四百四十九條第一項、第七十八條，判決如主文。
中      華      民      國    九十二    年      八      月      七      日
                              臺灣高雄地方法院民事第五庭
~B審判長法官  陳嘉惠
~B法      官  林玉心
~B法      官  黃宏欽
右為正本係照原本作成。
本判決不得上訴。
中      華      民      國    九十二    年      八      月      七      日
~B法院書記官  史華齡


司法院資訊處製作；財團法人民間司法改革基金會備份。
